【裁判字號】    92,台上,2542
【裁判日期】    921127
【裁判案由】    租佃爭議
【裁判全文】
最高法院民事判決                              九十二年度台上字第二五四二號
    上  訴  人  丙 ○ ○
                子 ○ ○
                壬 ○ ○
                庚 ○ ○
                己 ○ ○
                辛 ○ ○
                丑○○○
                癸 ○ ○
                戊 ○ ○
                ︵丁○○承受訴.
    右九人共同
    訴訟代理人  謝 旻 達律師
    上  訴  人  甲 ○ ○
                ︵丁○○承受訴.
    訴訟代理人  施 家 治律師
    被 上訴 人  乙 ○ ○
    訴訟代理人  林 春 祥律師
右當事人間租佃爭議事件，上訴人對於中華民國九十年八月二十一日台灣高等法院台
中分院第二審判決︵九十年度上字第一二三號︶，提起上訴，本院判決如左：
    主  文
原判決除假執行部分外廢棄，發回台灣高等法院台中分院。
    理  由
本件原審將第一審所為被上訴人敗訴之判決廢棄，改判如其聲明，命上訴人將坐落台
中縣大里市○○段︵下均同段︶三二一之五號土地內如第一審判決附圖所示Ｂ部分面
積○‧○○六九公頃房屋︵下稱系爭房屋︶拆除，將Ｄ部分面積○‧○六二二公頃及
三二一地號、面積○‧二三一七公頃，三二一之二地號、面積○‧一五○五公頃，三
二一之三地號、面積○‧○三○一公頃，三二一之一二地號、面積○‧○○一五公頃
之地上物除去，並將土地交還予被上訴人。無非以：耕地承租人應自任耕作，違反此
項規定者，原訂租約無效，耕地三七五減租條例第十六條第一項第二項定有明文。所
謂承租人應自任耕作，係指承租人應以承租之土地供自己從事耕作之用而言。如承租
人以承租之土地建築房屋居住或供其他非耕作之用者，均在不自任耕作之列，原訂租
約均應無效。又承租人此項不自任耕作之情形，縱僅存在於承租土地之一部，不論其
面積多寡，全部租約仍屬無效。前開五筆系爭土地係被上訴人所有，自民國三十八年
間起依耕地三七五減租條例原出租與上訴人之被繼承人楊墩發為耕地使用，而系爭土
地於租約訂定後，雖因台中縣大里都市計畫及草湖地區都市計畫變更，使用分區類別
為住宅區○道路用地，但其地目仍為田，仍係耕地三七五減租條例所謂之耕地，其既
係以耕作為目的而成立耕地租用之關係，應適用該條例，上訴人抗辯系爭土地已變更
用途為都市計劃內住宅區○道路用地，無耕地三七五減租條例之適用云云，亦非可採
。楊墩發於承租之六十九年間，即搭建系爭房屋，供居住及經營餐廳，經被上訴人查
覺後，楊墩發與丙○○於七十六年三月十五日出具自願書，載：﹁本人在地主坐落於
台中縣大里鄉○○段三二一之五號土地上建築鐵架樓房一棟，面積約二十五坪，以後
業主若有出售或作為其他用途，使用該土地時，本人願無條件拆樓房，並交還土地，
保證不再擴建使用，如有故違，自願放棄一切權利，任由地主自行拆除，絕無異議，
恐口無憑，立此為證。﹂，表明願無條件自行拆除房屋交還土地之意旨，該部分系爭
土地顯非供農耕使用，系爭房屋難認為農舍，依上開說明，被上訴人與楊墩發所訂原
耕地租約，即因楊墩發未自任耕作而歸於無效。嗣楊墩發於七十八年二月二十三日死
亡，上訴人子○○雖以繼承人之地位，與被上訴人於同年三月共同申請變更該已無效
之租約之承租人名義，其變更之租約，自仍無效。系爭土地租約一部無效，全部均歸
無效，上訴人辯稱：其在系爭耕地上建屋經營小吃店之面積，占其承租耕地總面積之
比例極小，依比例原則，不應認伊有違反租約之約定云云，顯非有據。耕地租約無效
後，除兩造有另行成立租賃關係之合意外，並不因出租人嗣後繼續收租默示同意承租
人居住使用該耕地上之建物，或於原訂租約租期屆滿後換訂租約，而使原已無效之租
約恢復其效力。上訴人未證明系爭耕地租約無效後，兩造間有另行成立租賃關係之合
意，被上訴人於系爭耕地租約無效後，雖繼續向上訴人收取款項，所收款項為被上訴
人因系爭土地被無權占有所受相當於租金之損害，並非租金，兩造間並未因而另成立
租賃契約。上訴人子○○雖曾就系爭五筆土地，與被上訴人，其換訂之租約亦不能認
為有效，楊墩發於七十八年二月二十三日死亡，系爭土地租賃權屬財產權，得為繼承
之標的，其繼承人丙○○、癸○○、子○○、丁○○、壬○○、辛○○、庚○○、丑
○○○、己○○、楊林阿淑對於楊墩發之遺產均未拋棄繼承，若就系爭耕地與上訴人
更訂租約，自應由全體繼承人共同為之，方生效力，是被上訴人子○○於其父死亡後
之七十年十二月二十一日，單獨與上訴人更訂租約，自不生效力，更足證明系爭耕地
租約並無換訂租約情事。被上訴人主張：本件被上訴人有不自任耕作之情形，其全部
耕地租約無效云云，尚非無據。則上訴人占用系爭土地即無正當權源，且前述自願書
既係楊墩發、丙○○單方面書立，並非契約，並無被上訴人所稱約定之條件尚未成就
不得收回土地之問題，被上訴人請求上訴人將系爭房屋拆除、除去地上物並返還系爭
土地，自難謂違反誠信原則或有權利濫用情事等詞。為其判斷之基礎。
按耕地三七五減租條例第十六條第一項所謂承租人應自任耕作，係指承租人應以承租
之土地供自己從事耕作之用而言；如承租人以承租之土地建築房屋居住或供其他非耕
作之用者，均不在自任耕作之列，應構成同條第二項所定原訂租約無效之原因。而此
所謂原訂租約無效，係指承租人違反前項所定不自任耕作或轉租之限制時，原訂租約
無待於終止，當然向後失其效力，租賃關係因而歸於消滅而言。查被上訴人與上訴人
之被繼承人楊墩發自三十八年間起就系爭土地依耕地三七五減租條例訂定耕地租約，
而楊墩發於六十九年間於系爭土地上搭建系爭房屋供居住及經營餐廳使用，為原審確
定之事實。果爾，被上訴人與楊墩發關於系爭土地之耕地租約，自楊墩發於系爭土地
搭建房屋不自任耕作時起，即向後失其效力。惟查，凡使用收益他人之物，而支付對
價者，即屬租賃，至其得使用收益他人之物之原因行為是否為租賃，或所支付之對價
是否稱為租金，原非所問。而被上訴人查覺楊墩發不自任耕作，楊墩發與丙○○於七
十六年三月十五日出具自願書交被上訴人收受，載：﹁本人在地主坐落於台中縣大里
鄉○○段三二一之五號土地上建築鐵架樓房一棟，面積約二十五坪，以後業主若有出
售或作為其他用途，使用該土地時，本人願無條件拆樓房，並交還土地，保證不再擴
建使用，如有故違，自願放棄一切權利，任由地主自行拆除，絕無異議，恐口無憑，
立此為證。﹂，被上訴人其後且繼續向上訴人收取款項，亦為原審所認定。若此，被
上訴人於七十六年三月十六日似另已同意楊墩發並其繼承人使用系爭土地，並收取其
對價，準此，被上訴人與楊墩發自彼時起，就系爭土地是否未成立一新租賃契約？即
不無研求之餘地。原審未詳予推察，進一步調查審認，即謂被上訴人向上訴人收取者
係相當於租金之損害金，未免疏率。復按，耕地租用，係指以自任耕作為目的，約定
支付地租使用他人之農地者而言，土地法第一百零六條第一項定有明文，所稱農地參
照同條第二項之立法精神應包括漁地及牧地在內。承租他人之非農、漁、牧地供耕作
之用者，既非耕地租用，自無耕地三七五減租條例規定之適用，此為本院最新之見解
。本件系爭土地已因台中縣大里都市計畫草湖地區都市計畫變更，使用分區類別為住
宅區○道路用地，併為原審所確定。倘系爭土地係於楊墩發與被上訴人成立新系爭土
地租約之前，已變更為非農、漁、牧地，則無論楊墩發是否以自任耕作為目的租用系
爭土地，是否成立耕地租用關係？凡此，均攸關被上訴人得否依耕地三七五減租條例
有關規定行使權利，更待澄清。又原判決先謂楊墩發於七十八年二月二十三日死亡，
後謂上訴人子○○於其父（按即楊墩發）死亡後之七十年十二月二十一日與被上訴人
更訂租約，顯屬矛盾。上訴論旨，指摘原判決不當，求予廢棄，非無理由。
據上論結，本件上訴為有理由。依民事訴訟法第四百七十七條第一項、第四百七十八
條第二項，判決如主文。
中      華      民      國    九十二    年     十一     月    二十七    日
                              最高法院民事第六庭
                                  審判長法官  劉  福  來
                                        法官  鄭  玉  山
                                        法官  黃  義  豐
                                        法官  蘇  達  志
                                        法官  沈  方  維
      右正本證明與原本無異
                                              書  記  官
中      華      民      國    九十二    年     十二     月      八      日
                                                                        Ｌ


司法院資訊處製作；財團法人民間司法改革基金會備份。
